【裁判字號】    97,聲判,7
【裁判日期】    980227
【裁判案由】    聲請交付審判
【裁判全文】
臺灣宜蘭地方法院刑事裁定               97年度聲判字第7號
聲  請  人  甲○○
代  理  人  賀華谷律師
被      告  乙○○
上列聲請人因告訴被告妨害名譽案件，不服臺灣高等法院檢察署
檢察長駁回聲請再議處分（97年度上聲議字第5629號），聲請交
付審判，本院裁定如下：
    主  文
聲請駁回。
    理  由
一、按告訴人不服上級法院檢察署檢察長或檢察總長認再議為無
    理由而駁回之處分者，得於接受處分書後10日內委任律師提
    出理由狀，向該管第一審法院聲請交付審判。法院認為交付
    審判之聲請不合法或無理由者，應駁回之，刑事訴訟法第25
    8條之1、第258條之3第2項前段分別定有明文。
二、本件聲請人甲○○告訴被告乙○○涉犯妨害名譽案件，經臺
    灣宜蘭地方法院檢察署檢察官於民國97年8月28日以97年度
    偵字第2999號為不起訴處分後，聲請人不服，聲請再議亦經
    臺灣高等法院檢察署檢察長於97年10月21日以97年度上聲議
    字第5629號以再議為無理由而駁回再議，聲請人於97年11月
    6日委任律師向本院聲請交付審判，合先敘明。
三、聲請交付審判意旨略以：
    本件原不起訴處分及駁回再議之處分之認事，除均未依卷內
    資料詳予認定外，其採證亦違背論理法則，更與原偵察卷內
    所呈現證據相互矛盾。被告乙○○身為主管人員，固有考核
    聲請人表現並於開會時提出討論之權責，然其考核之內容及
    開會時所為之言論顯屬不實，並已貶損聲請人之名譽及社會
    評價，自仍應認以構成誹謗。原不起訴處分未斟酌被告乙○
    ○於96年12月13日所製作96年度員工考核表，及其於97年度
    主治醫師資格審查委員會中之言論是否屬實，據認被告乙○
    ○無誹謗之主觀犯意；臺灣高等法院檢察署亦同未審酌，逕
    以聲請人未慮及主管考評之主觀觀察性質，置有無主觀犯意
    為誹謗罪之構成要件為不論，駁回聲請人再議之聲請。惟查
    ：
（一）被告乙○○於96年度聲請人考核評語上記載聲請人有「人
      和欠佳、與同事下層員工多有糾紛，造成多位護士因此離
      職，以及常口出三字經」等貶損字句，尤以後兩句被告乙
      ○○顯無相當事證得以作為憑證而逕散佈於眾，自屬故意
      污衊聲請人之人格、名譽，實有誹謗聲請人名譽之罪嫌。
      且依證人呂鴻基於偵察中所為之證述已足證該考核評語並
      非事實，被告以記載不實內容言論之書面方式散佈予參與
      會議之多數人，使其得以共見共聞，可認其已構成誹謗之
      罪嫌。又證人陳朝賢之證稱係自被告乙○○處所聽聞，足
      見被告係在其他不同場所散佈與前揭相同或類似之毀謗性
      言論。
（二）被告乙○○於年度員工考核表上所為之記載及評分與事實
      顯不相符，更非依據病患意見處理記錄單等資料而做成，
      蓋：
      被告乙○○於96年間始於財團法人天主教靈醫會羅東聖
        母醫院（簡稱聖母醫院）擔任內科部主任乙職，關於其
        相關之考核評比自應以聲請人於該年度之表現為據，然
        證人涂文輝所稱之病患意見記錄單、會辦單，大部分係
        93年至95年間所作，顯與被告乙○○96年12月13日做成
        之96年度員工考核評分年度無涉，且聖母醫院於93至95
        年間並未因此召開主治醫師資格審查委員會或對聲請人
        做成不續聘之決定，反於97年3月間以非96年度且未具
        名之病患意見處理紀錄表及會辦單提供於審查委員會之
        方式使聲請人不被續聘，原不起訴處分書謂被告乙○○
        上開誹謗言論乃屬有據，自有偵查不備及認定事實與證
        據不合之違誤。
      又屬被告乙○○考核年度之96年度僅有2紙會辦單，相
        較於93至95年間已減少許多，其中一份未具名亦未知會
        聲請人，被告乙○○以主管之職肩負考核之責，未盡查
        證義務，逕以證明力顯然薄弱之二紙會辦單作為指責聲
        請人之依據，且於考核評語上記載聲請人有所謂「人和
        欠佳、與同事下屬員工多有糾紛，造成多位護士因此離
        職，以及常口出三字經之情事」，核其評語內容與上開
        病患意見記錄單、會辦單之內容不同亦不相關，實難認
        其無誹謗之故意，是高等法院檢察署之處分有真查未臻
        完備之違法。
      比較聲請人94年度至96年度之員工考核表，其中有關「
        專業知識」、「工作績效」、「責任感」、「成本意識
        」等得以客觀標準評比之項目，前2年之分數均維持於
        水準之上，至96年始驟降，前後年間竟有如此大之差距
        ，顯係因被告乙○○之個人好惡而生，該等資料既屬不
        實，則以書面方式散佈與多數評議委員，實已構成誹謗
        無疑，最高法院檢察署忽略此一情形，顯有適用法令錯
        誤之情。
（三）縱上所述，原不起訴處分及高等法院檢察署駁回再議聲請
      之處分均有未盡偵查之能事，未能詳加查究被告乙○○之
      罪行，而依相關證人供述及證物，以足證被告乙○○確涉
      有誹謗之犯罪嫌疑。
四、按刑事訴訟法於91年2月8日修正公布，其中增訂第258條之1
    第1項規定「告訴人不服前條之駁回處分者，得於接受處分
    書後十日內委任律師提出理由狀，向該管第一審法院聲請交
    付審判。」告訴人得向法院聲請交付審判之規定，乃此次修
    正刑事訴訟法所新增對於「檢察官不起訴或緩起訴裁量權」
    制衡之外部監督機制，亦即賦予法院針對檢察官所為不起訴
    或緩起訴處分是否正確加以審查，以防止檢察機關濫權。是
    依此項立法精神觀之，法院就聲請交付審判案件所為之審查
    ，其中「得為必要之調查」之點，自應僅以偵查中曾顯現之
    證據為限，而不可就其新提出之證據再為調查，亦不得蒐集
    偵查卷外以外之證據。又法院為交付審判之裁定時，視為案
    件已提起公訴，案件即進入審判程序，顯見法院裁定交付審
    判之前提，必須偵查卷內所存之證據，已符合刑事訴訟法第
    251條第1項所規定檢察官應提起公訴之「足認被告有犯罪嫌
    疑」情形，亦即該案件已經跨越起訴門檻，始應為交付審判
    之裁定。倘該案件須另行蒐證偵查，始能判斷應否交付審判
    者，因交付審判之審查制度，並無如同再議制度得為發回原
    檢察官續行偵查之設計，法院即應依同法第258條之3第2項
    前段規定，以聲請無理由裁定駁回。
五、本件聲請人雖以前揭理由認被告涉有妨害名譽罪嫌，而向本
    院聲請交付審判，惟查：
（一）聲請人雖指述被告前於開會時之言論不實而有誹謗之事實
      云云，然按刑法第310條之誹謗罪係以意圖散布於眾，而
      指摘或傳述足以毀損他人名譽之事為成立要件，是以誹謗
      罪之成立，行為人在客觀上須有指摘或傳述足以毀損他人
      名譽之事實，且在主觀上有毀損他人名譽之故意，方具構
      成要件該當性。而何謂足以損毀他人名譽之事，則應從一
      般社會之客觀通念就個別事實加以判斷，非以當事人主觀
      之感受為認定標準，此觀該條項之規定甚明。至行為人是
      否具有主觀構成要件故意，則須依行為當時之具體情況客
      觀判斷，倘無證據足證行為人係出於惡意之情況下，即應
      推定其係以善意為之。查本件被告身為聲請人之直屬主管
      ，自有對其所監督之部門人員於開會時提出討論之權責，
      且被告於人事評議委員會中，係依據平日對聲請人相處觀
      察結果製作員工考核表，併同聖母醫院客服部等所提出之
      病患意見資料，提出供與會人員討論，此有羅東聖母醫院
      病患意見處理紀錄單在卷可稽，故尚不足認被告前開言詞
      即有誹謗之主觀犯意。至證人呂鴻基雖於偵查中證稱：「
      甲○○跟同事相處還好，但有人覺得他比較草根性，跟病
      人對話，有的病人會喜歡，有的病人會不喜歡」等語（見
      97年度他字第374號卷第10頁偵查筆錄），然此僅係證人
      呂鴻基對於聲請人之評論，並不得以證人呂鴻基上開證述
      而推論被告之考核評語非事實，亦非得以此而證明被告之
      言論具有誹謗之意圖，且依證人陳朝賢於偵查中證稱：「
      被告私底下沒有跟我講到甲○○的個人問題」等語（見97
      年度他字第374號卷第11頁偵查筆錄），更可徵被告前開
      言詞，均係根據平日對聲請人相處觀察結果製作員工考核
      表，及聖母醫院客服部等所提出之病患意見處理紀錄單而
      於開會時為陳述，亦未有何於其他不同場所散佈誹謗性言
      論之行為甚明，故聲請人前開指述尚屬無據。
（二）聲請人雖又指病患意見紀錄表多為93年至95年間作成，96
      年間已遽減，顯不能認定聲請人有「人和欠佳與同事下屬
      員工多有糾紛，造成多位護士因此離職，以及常口出三字
      經」之事實等情形云云，然依證人涂文輝於偵查中證稱：
      「我們也會對他關於客戶的意見向他口頭報告，但是我跟
      他講時態度不是很友善，他主觀上認識是病人的問題，不
      是他的錯，我跟他沒有深入交往，但醫護人員耳語對他的
      評語很不好」等語（見97年度他字第374號卷第12頁偵查
      筆錄），顯見被告前開言詞尚非屬全然無據，且依卷附病
      患意見處理紀錄單所示，除93年至95年間之紀錄單外，96
      、97年間亦均有投訴聲請人之意見單無誤，故亦難依此而
      遽認被告有誹謗之故意甚明。
（三）聲請人雖指稱其前於94、95年度之考核表均有高分水準，
      96年間遽遭被告降低評分，可認被告有誹謗無疑云云，然
      查人事評議委員會除據員工考核表外，尚有其他部門提供
      資料於與會人事參考，非僅依據被告所製作員工考核表之
      工作考評為憑遽以對聲請人為不續聘之處分，此亦有人事
      評議委員會會議紀錄單（見97年度他字第374號卷第19-21
      頁）附卷可參，故自不得因該考評分數與前2年有所差異
      ，即推論被告有故意污衊聲請人之人格、名譽之誹謗犯行
      。至聲請人指稱其於偵查中聲請傳訊陳情人代表即證人陳
      德治而未經檢察官傳訊而有偵查不備之情形云云，然依前
      所述，被告前開於開會中之言詞，既係因身為聲請人之直
      屬主管，自有對其所監督之部門人員於開會時提出討論之
      權責，且被告於人事評議委員會中，係依據平日對聲請人
      相處觀察結果製作員工考核表及聖母醫院客服部等所提出
      之病患意見資料而為綜合之評論，尚難遽認其有何誹謗之
      犯意甚明，核與是否有其他病患陳情無涉，故聲請人上開
      指述，亦屬無據。
六、綜上，原不起訴處分書及聲請再議處分書既已詳予調查偵查
    卷內所存證據，並敘明所憑證據及判斷理由，認既無積極證
    據證明被告涉有聲請人所指訴之罪嫌；且已就被告被訴妨害
    名譽等犯行，何以認其犯罪嫌疑不足之處皆加以說明，而原
    處分所載證據取捨及事實認定之理由，亦無違背經驗法則或
    論理法則之情事。是原檢察官及臺灣高等法院檢察署檢察長
    以被告犯罪嫌疑不足，分別予以不起訴處分及駁回再議之聲
    請，於法並無不合。聲請人指摘原檢察官未予查明，率爾為
    不起訴處分，未盡調查之能事云云，即不可採。從而，聲請
    人聲請本件交付審判，為無理由，應予駁回。
七、應依刑事訴訟法第258條之3第2項前段，裁定如主文。
中    華    民    國    98    年     2    月    27    日
                  刑事第二庭審判長法  官  黃永勝
                                  法  官  陳映佐
                                  法  官  鄭貽馨
以上正本證明與原本無異。
本裁定不得抗告。
                                  書記官  高雪琴
中    華    民    國    98    年    2     月    27    日


司法院資訊處製作；財團法人民間司法改革基金會備份。
